【裁判字號】    88,上易,5433
【裁判日期】    890217
【裁判案由】    違反商標法
【裁判全文】
臺灣高等法院刑事判決                  八十八年度上易字第五四三三號
    上  訴  人
    即  被  告    丙○○
右上訴人因違反商標法案件，不服臺灣板橋地方法院八十六年度訴字第二一九六號，
中華民國八十八年八月十八日第一審判決（起訴案號：臺灣板橋地方法院檢察署八十
六年度偵續字第三六號）提起上訴，本院判決如左：
    主  文
上訴駁回。
    事  實
一、丙○○係設於臺北縣土城市○○路○段五十六號之「崇曜興業有限公司」（下簡
    稱：崇曜公司）之董事負責人，經營各種茶葉、茶包之批發、經銷、買賣等業務
    。緣崇曜公司於民國八十四年五月間起，開始製銷所謂「超點系列產品」之品名
    為「超點中將茶」之茶包產品，因其外包裝盒正面使用「中將」二字之圖樣（即
    外包裝盒正面為「中將茶」三字），侵害百健產物有限公司（下簡稱：百健公司
    ）向經濟部中央標準局（現更名為：智慧財產局，以下以「智慧財產局」稱之）
    申請註冊、取得指定使用於茶、茶葉商品之「中將」二字註冊商標圖樣之商標專
    用權（註冊號數：第六二七七九三號，專用期間自八十三年一月十六日起至九十
    三年一月十五日止），為百健公司發現，向崇曜公司提出異議，丙○○代表崇曜
    公司與百健公司於八十四年十一月九日達成和解，簽立協議書，賠償百健公司新
    臺幣（下同）十萬元，百健公司不再追究。詎料，丙○○於得知「中將」二字係
    百健公司取得指定使用於茶商品之註冊商標圖樣後，仍不知警惕，竟基於概括犯
    意，自八十四年十一月九日以後之當月某日起，至八十五年五月間止，意圖欺騙
    他人，於同一商品之「超點中將茶」茶包及其外包裝盒，連續多次使用近似於百
    健公司之「中將」註冊商標圖樣之「超點中將」等字之圖樣，其內並附有附加「
    超點中將」茶等字圖樣之商品說明書，再以每盒八百元之價格連續銷售、散布予
    不特定之經銷商。
二、案經百健公司訴由臺灣板橋地方法院檢察署檢察官偵查起訴。
    理  由
一、訊據被告丙○○固坦承其為崇曜公司之負責人，崇曜公司於與百健公司達成協議
    後，仍以「超點中將茶」之名稱製銷茶包之事實，惟矢口否認有何違反商標法之
    犯行，辯稱：「中將湯」大家都知道是女子用的物品，用「中將」二字是讓人想
    到這是女子喝的東西，崇曜公司的茶是用來調理女子生理，含有當歸等成份，不
    是藥品，「中將茶」應是商品名稱，而非商標，伊用的商標是「超點」，百健公
    司產製的茶品，亦應是「百健」為商標，「中將茶」為商品名稱，伊未違反商標
    法云云。於本院調查時另辯稱：「中將」係普通之名字，係女人喝的中藥材，於
    和解後已換包裝了，應無違反他人之商標云云。被告選任辯護人於原審並辯稱：
    本案應有商標法第二十三條第一項善意使用原則之適用；且因「中將茶」應係商
    品名稱，百健公司之百健中將茶，與崇曜公司之超點中將茶，二者應尚不致使一
    般消費者將生產者等混淆誤認；再百健公司及崇曜公司所產製之中將茶，同係以
    陳皮、甘草、當歸、調經草等原料製成之調理品，非一般之紅茶、綠茶，非屬茶
    樹葉片加工製成之茶製品，應非屬同一商品等項等語。惟查：
（一）被告丙○○係崇曜公司負責人，崇曜公司曾於其所謂「超點系列產品」之茶包
      產品之外包裝盒正面使用「中將」二字圖樣（即該正面為「中將茶」三字），
      為百健公司發現，向崇曜公司提出異議，被告丙○○代表崇曜公司與百健公司
      於八十四年十一月九日達成和解，簽立協議書，賠償百健公司十萬元，百健公
      司不再追究，惟崇曜公司仍於同年月九日以後某日起，於同一商品之茶包及其
      外包裝盒，連續使用「超點中將」茶等字之圖樣，再以每盒八百元之價格連續
      銷售於不特定經銷商等事實，此為被告丙○○所自承，並經告訴人百健公司代
      表人乙○○指訴在卷，且有告訴人公司代表人乙○○提出之於八十四年十一月
      九日協議前購得之外包裝盒正面為「中將茶」三字之「超點中將茶」一盒，及
      於八十五年五月六日購得之外包裝盒各面均為「超點中將茶」等字之「超點中
      將茶」一盒（此盒製造日期經被告丙○○更改為八十四年十一月）扣案可證（
      八十五年度偵字第一七０九五號偵查卷第二十六頁背面、第六十四頁；二包裝
      盒之照片附於同偵查卷第十九頁），復有附加有「超點中將」茶等字圖樣之茶
      包鋁箔包裝外表之影本、商品說明書、八十四年十一月九日之協議書、告訴人
      公司所發之存證信函、告訴人公司於八十五年五月六日購得「超點中將茶」一
      盒之估價單、崇曜公司之公司執照各一份（均影本）在卷可稽（八十五年度偵
      字第一七０九五號偵查卷第六頁、第七頁至第九頁、第三十三頁、第五十五頁
      、第五十七頁）。又「中將」二字之商標圖樣，業經告訴人公司向智慧財產局
      申請註冊、取得指定使用於茶、茶葉商品之商標專用權（註冊號數：第六二七
      七九三號，專用期間自八十三年一月十六日起至九十三年一月十五日止）；而
      崇曜公司申請取得指定使用於茶葉、茶葉包商品之註冊商標圖樣係「超點及圖
      」（註冊號數：第六八五一一六號），並無「中將」二字等情，亦有告訴人公
      司之「中將」圖樣之商標註冊證影本、商標註冊簿影本、崇曜公司之「超點及
      圖」之商標註冊證影本在卷為憑。
（二）被告丙○○所經營之崇曜公司其產製之所謂「超點系列產品」之品名為「超點
      中將茶」之茶包產品，既使用「茶」之名稱，作成茶包形式，並於內附之說明
      書稱：「本茶為保健飲品」等語，為被告丙○○所是認，且有超點中將茶之說
      明書影本在卷足考（同上開偵查卷第五十五頁），則該茶包內縱含有陳皮、當
      歸等成分，亦不影響其具有「茶」商品之性質，自應受告訴人公司業已取得指
      定使用於茶商品之「中將」二字註冊商標之商標專用權之拘束，不得於屬同一
      商品之茶包產品，再使用相同或近似於「中將」二字註冊商標之圖樣。選任辯
      護人以崇曜公司產製之茶包產品內容係陳皮、甘草、當歸、調經草等原料製成
      之調理品，認崇曜公司所產製之系爭茶包產品非屬「茶」之同一商品云云，尚
      不足採。
（三）崇曜公司曾以其「超點中將」等字圖樣，申請指定使用於茶葉等相關商品之聯
      合商標，經告訴人公司以該圖樣與告訴人公司上開「中將」註冊商標圖樣近似
      ，提起異議，經智慧財產局認定二者確為近似而為「異議成立」之處分（即「
      超點中將」聯合商標之審定應予撤銷），崇曜公司不服提起訴願、再訴願，均
      遭駁回而確定等情，有智慧財產局八十八年八月四日智商０五二字第二一六
      九一０號函一份在卷足稽。其中智慧財產局之中台異字第八六一二一九號商標
      異議審定書理由謂：「判斷商標近似與否，應本客觀事實，依普通知識之一般
      商品購買者施以普通之注意，異時異地隔離觀察，有無引致混同誤認之虞以為
      斷。故商標在外觀、觀念或讀音方面有一近似者，即為近似之商標。查‧‧‧
      ‧‧『超點中將』商標圖樣上之中文『超點中將』一詞並無特別意義，是『超
      點』與『中將』均為其主要部分，非不可分別觀察，與據以異議之註冊第六二
      七七九三號『中將』商標圖樣上之中文『中將』，二者均有相同之『中將』二
      字，於異時異地隔離觀察，客觀上難謂無使人產生同一來源之誤認，應屬近似
      之商標，且系爭商標指定使用之茶葉、紅茶、綠茶、清茶、袋茶、茶磚等商品
      ，復與據以異議商標指定使用之茶、茶葉等屬同一或類似之商品，自有首揭法
      條規定（指商標法第三十七條第一項十二款）之適用」等語；經濟部八十七年
      三月二十日經（八七）訴字第八七六三一二四二號訴願決定書亦謂：「商標是
      否近似，以具有普通知識、經驗之一般商品購買者於購買時施以普通所用之注
      意，有無混同誤認之虞判斷之，商標法施行細則第十五條第一項訂有明文。查
      ···『超點中將』聯合商標與據以異議之註冊第六二七七九三號『中將』商
      標，兩者圖樣俱為單純之中文，且均有『中將』二字，於異時異地隔離觀察，
      難謂無使一般商品購買人產生混同誤認之虞，應屬近似之商標」等語。有各該
      審定書及決定書在卷足參。再參以另案宗燁興業有限公司以「天女中將」商標
      申請註冊登記，經告訴人百健公司異議之後，亦經智慧財產局撤銷確定，此經
      證人甲○○於本院審理時證稱：「（問：你幫被告辦商標登記？）答：是的，
      後因百健異議而被智慧財產局撤銷了。（問：有無幫天女中將登記商標？）答
      ：有。（問：有無通過？有無提起訴願？）答：沒有，因異議而被智慧財產
      局撤銷了有，但行政訴訟判敗訴確定」等語（本院八十九年一月十日訊問筆
      錄）。足見被告丙○○經營之崇曜公司所產製之系爭茶包產品使用之「超點中
      將」等字圖樣，應與告訴人公司取得指定使用於同一商品之「中將」註冊商標
      ，構成近似，足使一般商品購買者於購買時有產生混同誤認之虞。從而被告丙
      ○○及其選任辯護人辯稱：二者未構成近似云云，亦不足採。
（四）被告丙○○及其選任辯護人始終以「中將湯」係眾人皆知之女子調理藥品，爭
      執「中將茶」應係一商品名稱，表明係婦女飲用之調理飲料云云。惟查所謂「
      中將湯」實為一日本藥品之商標名稱，亦於我國申請取得指定使用於中、西藥
      之商標專用權（日商津村股份有限公司，註冊號數第二三六五號、第二三六六
      號、第七九二二四八號，期限至九十七年一月十五日止）；且於其他如檳榔、
      鞋子、西藥等商品，亦有以「中將」二字申請取得商標專用權者，甚至崇曜公
      司自身亦以「超點中將」等字之圖樣，申請取得指定使用於人參粉、草藥、靈
      芝粉、決明子、麝香、燕窩、鹿茸等商品之商標專用權（註冊號數：第七六四
      四四０號）等事實，有告訴人公司代表人提出之「中將」商標圖樣於各類別之
      申請及使用情形表暨崇曜公司之「超點中將」商標註冊證影本在卷足考（見八
      十六年度偵續字第三六號偵查卷第三十七頁至第三十八頁及原審卷，及原審卷
      附之相關註冊商標之檢索資料）。自難謂「中將」二字與婦女調理物品，有絕
      對之必然關聯性。再者，商標於註冊時，本為創造名詞，因其沿用既久，而為
      社會上一般人所周知者，此種商標自於其顯著性並無減削，對其專用權當然不
      能加以限制或禁止，例如ASPRIN及其中文「阿司匹靈」商標，原為註冊人所創
      造之藥品商標，而該商標之為一般人所習知，乃係因其沿用既久及其努力宣傳
      之效果，自不能視其為同一商品習慣上通用之標章，尤不得謂其為表示藥品商
      品之說明或本身習慣上通用之名稱、形狀、品質、功用（行政法院三十八年判
      字第六號判例意旨參照）。是亦不得以「中將湯」一詞已沿用已久，而將「中
      將」或「中將茶」等字視為某種商品之說明或習慣上通用之名稱。上引之智慧
      財產局異議審定書理由稱：「『超點中將』商標圖樣上之中文『超點中將』一
      詞並無特別意義，是『超點』與『中將』均為其主要部分，非不可分別觀察」
      等語，顯然亦不認為「中將茶」係一商品名稱。是被告及其選任辯護人此部分
      辯解，亦不足取。
（五）按凡以普通使用之方法（現行條文改為：凡以善意且合理使用之方法），表示
      自己之姓名、商號或其商品之名稱、形狀、品質、功用、產地或其他有關商品
      本身之說明，附記於商品之上者，不受他人商標專用權之效力所拘束，但以惡
      意而使用其姓名或商號時，不在此限。固為八十六年五月七日修正前之商標法
      第二十三條第一項所明定。惟姑不論被告丙○○使用近似於告訴人公司之「中
      將」註冊商標之「超點中將」等字圖樣，應有惡意（見後述）。然所謂普通使
      用方法，應係指一般商業習慣所通常使用之方法而言。如果客觀上足使一般消
      費者將普通之使用混淆誤認為被侵害之商標者即非普通使用之方法。被告丙○
      ○經營之崇曜公司所使用之「超點中將」等字圖樣，與告訴人取得指定使用於
      同一商品之商標專用權之「中將」註冊商標構成近似，足使一般商品購買者於
      購買時有產生混同誤認之虞，且「中將茶」三字亦非表明商品名稱或性質，均
      見前述，再參以崇曜公司取得指定使用於茶葉、茶葉包商品之註冊商標圖樣係
      「超點及圖」（註冊號數：第六八五一一六號），並無「中將」二字之事實，
      是崇曜公司使用「超點中將」等字之圖樣，顯經刻意設計，並非以普通使用之
      方法表示自己之商品，自應受告訴人公司上揭商標專用權之拘束。選任辯護人
      執商標法第二十三條第一項規定為辯解，亦不足採。
（六）被告丙○○於告訴人公司發現崇曜公司產製之系爭茶包使用「中將茶」圖樣提
      出異議，而代表崇曜公司與告訴人公司於八十四年十一月九日達成協議，得知
      「中將」二字係告訴人公司業已取得指定使用於茶商品之註冊商標後，竟仍於
      同一商品之茶包及其外包裝盒，使用近似於上開「中將」註冊商標圖樣之「超
      點中將」等字圖樣，銷售、散布予不特定之經銷商，足見被告丙○○顯有意圖
      欺騙他人而仿冒告訴人公司之「中將」註冊商標之犯意甚明，其空言否認有違
      反商標法之犯意，難以採信。
  綜上所述，本件事證已臻明確，被告丙○○所辯，顯不足採，其違反商標法犯行洵
  堪認定，應依法論科。
二、核被告丙○○所為，係犯商標法第六十二條第一款之意圖欺騙他人，於同一商品
    使用近似於他人註冊商標之圖樣罪。其先後多次犯行，時間緊接，手法相同，觸
    犯犯罪構成要件相同之罪名，顯係基於概括犯意反覆實施，為連續犯，應依刑法
    連續犯之規定以一罪論並加重其刑。按商標之使用，係指為行銷之目的，將商標
    用於商品或其包裝、容器、標帖、說明書、價目表或其他類似物件上，而持有、
    陳列或散布，商標法第六條定有明文。被告丙○○於同一商品之說明書內附加上
    揭近似商標圖樣，進而販賣、散布同一商品及說明書之行為，依商標法第六條之
    規定，應均已包含於其前開犯罪罪質內，不另論商標法第六十二條第二款及同法
    第六十三條之罪。
三、原審認被告罪證明確，援引商標法第六十二條第一款、第六十四條，刑法第十一
    條前段、第五十六條、第四十二條第二項，罰金罰鍰提高標準條例第二條之規定
    ，並審酌被告丙○○於與告訴人公司達成協議後，猶不知警惕，而為本案犯行，
    本案侵害他人商標專用權之犯罪態樣，「中將」與「超點中將」之近似程度，及
    被告無犯罪前科紀錄，有臺灣高等法院檢察署刑案紀錄簡覆表一份在卷可考等一
    切情狀，量處罰金新臺幣十二萬元，如易服勞役，以銀元三百元（即新臺幣九百
    元）折算一日。扣案之仿冒近似商標之「超點中將茶」一盒，並依法宣告沒收。
    認事用法均無不合，量刑亦屬妥當，被告上訴意旨仍執陳詞否認犯罪，其上訴無
    理由，應予駁回。
據上論斷，應依刑事訴訟法第三百六十八條，判決如主文。
本案經檢察官吳慎志到庭執行職務。
中    華    民    國    八十九    年      二        月        十七      日
                            臺灣高等法院刑事第十七庭
                                審判長法  官  陳  正  雄
                                      法  官  林  勤  純
                                      法  官  許  錦  印
右正本證明與原本無異。
不得上訴。
                                      書記官  黃  德  煌
中    華    民    國    八十九    年      二        月      二十四      日
附錄：本案論罪科刑法條全文
商標法第六十二條：
意圖欺騙他人，有左列情事之一者，處三年以下有期徒刑、拘役或科或併科新臺幣二
十萬元以下罰金：
一、於同一商品或同類商品，使用相同或近似於他人註冊商標之圖樣者。
二、於有關同一商品或同類商品之廣告、標帖、說明書、價目表或其他文書，附加相
    同或近似於他人註冊商標圖樣而陳列或散布者。
依「現行法規所定貨幣單位折算新臺幣條例」第二條規定，本判決主文所示之「銀元
」，係以新臺幣元之三倍折算之（即一元以新臺幣三元折算）。


司法院資訊處製作；財團法人民間司法改革基金會備份。
